ACORDAO-COMPLETO-2483239

ACÓRDÃO 907/2022 ATA 5/2022 - SEGUNDA CÂMARA

VISTOS, relatados e discutidos estes autos de aposentadoria deferida pela Fundação Nacional de Saúde (Funasa) em favor de Elias dos Santos;
ACORDAM os Ministros do Tribunal de Contas da União, reunidos em Sessão da 2ª Câmara, nos termos do art. 71, III e IX, da Constituição de 1988, dos arts. 1º, V, 39, II, e 45 da Lei n.º 8.443, de 1992, e dos arts. 260, § 1º, e 262, § 2º, do RITCU, ante as razões expostas pelo Relator, em: 
9.1. assinalar a legalidade do ato de alteração da aposentadoria em favor de Elias dos Santos (à Peça 3 sob o n.º 46717/2019) , concedendo-lhe o respectivo registro, diante dos elementos de convicção até aqui obtidos pelo TCU;
9.2. determinar que, no prazo de 15 (quinze) dias contados da ciência desta deliberação, a Fundação Nacional de Saúde (Funasa) dê ciência desta deliberação ao interessado indicado pelo item 9.1 deste Acórdão;
9.3. enviar a cópia do presente Acórdão, com o Relatório e a Proposta de Deliberação, à Fundação Nacional de Saúde (Funasa) para ciência; e
9.4. arquivar o presente processo nos termos do art. 169, V, do RITCU.

Aposentadoria deferida pela Fundação Nacional de Saúde (Funasa) em favor de Elias dos Santos.

Segunda Câmara

Fundação Nacional de Saúde (Funasa).

3. Interessado: Elias dos Santos (CPF XXX.735.645-XX).

13.1. Ministros presentes: Augusto Nardes (na Presidência), Aroldo Cedraz e Antonio Anastasia.
13.2. Ministros-Substitutos presentes: Marcos Bemquerer Costa e André Luís de Carvalho (Relator).

ANDRÉ DE CARVALHO

Trata-se de aposentadoria deferida pela Fundação Nacional de Saúde (Funasa) em favor de Elias dos Santos.
2.	Após a análise final do feito, o Auditor Federal Ivo Oliveira e Silva lançou o seu parecer conclusivo à Peça 5, com a anuência, por delegação de competência, do diretor da Sefip (Peça 6) , nos seguintes termos:
" (...)  EXAME TÉCNICO
Procedimentos aplicados
3.	Os procedimentos para exame, apreciação e registro de atos de pessoal encontram-se estabelecidos na Instrução Normativa TCU 78/2018 e na Resolução TCU 206/2007. Essas normas dispõem que os atos de pessoal disponibilizados por meio do e-Pessoal devem ser submetidos previamente a críticas automatizadas, com base em parâmetros predefinidos.
4.	As críticas das informações cadastradas na etapa de coleta do ato foram elaboradas e validadas levando-se em conta as peculiaridades de cada ato. Os itens verificados nessa etapa são inerentes a dados cadastrais, fundamentos legais, mapa de tempo, ficha financeira, assim como eventuais ocorrências de acumulação. Trata-se de verificações abrangentes, minuciosas e precisas e sem a necessidade de ação humana e, portanto, menos suscetível a falhas. As críticas aplicadas estão discriminadas no sistema, no Menu e-Pessoal, opção 'Crítica', que podem ser acessadas mediante concessão de perfil específico a servidores do TCU responsáveis pela análise.
5.	Além das críticas automatizadas, há verificação humana adicional no caso de haver alertas do sistema ou informações não formatadas, como esclarecimentos do gestor ou do controle interno.
6.	As críticas também consideram os registros do Sistema Integrado de Administração de Recursos Humanos (Siape) . O Siape disponibiliza informações atualizadas sobre as parcelas que integram os proventos, diferentemente, portanto, do e-Pessoal, que informa as parcelas no momento do registro do ato. 
7.	Essa confrontação com o Siape fornece uma visão atual e verdadeira da situação, o que permite descaracterizar irregularidades e inconsistências que, embora constantes do e-Pessoal, já foram corrigidas.
8.	As verificações detectadas no ato encontram-se discriminadas na aba de pendências do ato no sistema e-Pessoal, bem como no espelho do ato contemplado por esta instrução.
Exame das Constatações
9.	Ato: 46717/2019 - Interessado: ELIAS DOS SANTOS - CPF: XXX.735.645-XX
9.1. Parecer do Controle Interno: considerar o ato Legal.
9.2. Constatações e análises: 
9.2.1. Ato com anexo do tipo Laudo médico (251300083192011271) 
a.	Justificativa do Gestor de Pessoal: Não há. Verificação efetuada no âmbito do TCU.
b.	Análise do Controle Interno: Não há. Verificação efetuada no âmbito do TCU.
c.	Análise da unidade técnica (Sefip/TCU) : O documento demonstra o caráter insalubre da atividade exercida pelo ex-servidor
9.2.2. Foi respondido SIM à pergunta 'Tempo ponderado por determinação judicial' em 'Atividades perigosas, insalubres ou penosas - de 1990-12-12 a 1995-12-31'.
a.	Justificativa do Gestor de Pessoal: Não há. Verificação efetuada no âmbito do TCU.
b.	Análise do Controle Interno: Não há. Verificação efetuada no âmbito do TCU.
c.	Análise da unidade técnica (Sefip/TCU) : A decisão judicial anexada concede o reconhecimento do tempo de labor especial prestado pelo ex-servidor, mediante aplicação da Súmula Vinculante 33 do STF, do período posterior ao advento da Lei 8.112/1990. Ocorre que, segundo a referida Súmula, deverão
9.2.3. A categoria de tempo ponderado (Atividades perigosas, insalubres ou penosas) não está amparada na jurisprudência do TCU, pois não foi deferida para 'Profissional de saúde com profissão regulamentada', ou para servidor com Regime jurídico anterior à Lei 8.112/1990 diferente de CLT ou posterior a 11/12/1990.
a.	Justificativa do Gestor de Pessoal: Não há. Verificação efetuada no âmbito do TCU.
b.	Análise do Controle Interno: Não há. Verificação efetuada no âmbito do TCU.
c.	Análise da unidade técnica (Sefip/TCU) : Trata-se de Agente de Saúde Púbica para o qual não é exigido laudo pericial (Acórdão 6952/2014-TCU-Primeira Câmara) . O período de contagem ponderada por exercício de atividade insalubre após 1990 não é indispensável para a concessão.
9.3. O detalhamento da inconsistência acima elencada encontra-se no anexo II dessa instrução. 
9.4. Encaminhamento do ato: 
9.4.1. Considerar ILEGAL e recusar registro do ato de Aposentadoria de ELIAS DOS SANTOS do quadro de pessoal do órgão/entidade Fundação Nacional de Saúde, com base nos arts. 71, inciso III, da Constituição Federal, 1º, inciso V, e 39, inciso II, da Lei 8.443/1992 e 260, § 1º, do Regimento Interno.
9.4.2. Com fulcro no art. 262, caput, do Regimento Interno deste Tribunal, determinar ao órgão/entidade Fundação Nacional de Saúde que: 
a.	informe o teor do acórdão que vier a ser prolatado, encaminhando ao TCU, no prazo de trinta dias, comprovante da data de ciência pelo interessado, nos termos do art. 4º, § 3º, da Resolução TCU 170/2004.
b.	dispense a devolução dos valores indevidamente recebidos de boa-fé até a data da ciência do órgão/entidade Fundação Nacional de Saúde, do acórdão que vier a ser proferido, com base no Enunciado 106 da Súmula da Jurisprudência do TCU.
CONCLUSÃO
10. A abrangência e a profundidade das verificações levadas a efeito fundamentam convicção de que o ato 46717/2019 pode ser apreciado pela ilegalidade, em razão das irregularidades apontadas no item Exame das Constatações desta instrução, que representam afronta à legislação e à jurisprudência de referência.
11. O aludido ato deu entrada neste Tribunal há menos de cinco anos, não sendo aplicável, portanto, o procedimento de contraditório e ampla defesa determinado pelo Acórdão 587/2011-TCU-Plenário.
PROPOSTA DE ENCAMINHAMENTO
12. Ante o exposto, com fundamento no art. 71, inciso III, da Constituição Federal, no art. 1º, inciso V, e art. 39, incisos I e II, da Lei 8.443/1992, no art. 260 do Regimento Interno do Tribunal de Contas da União, propõe-se: 
12.1. Considerar ILEGAL e recusar registro do ato de Aposentadoria de ELIAS DOS SANTOS do quadro de pessoal do órgão/entidade Fundação Nacional de Saúde, com base nos arts. 71, inciso III, da Constituição Federal, 1º, inciso V, e 39, inciso II, da Lei 8.443/1992 e 260, § 1º, do Regimento Interno.
12.2. Com fulcro no art. 262, caput, do Regimento Interno deste Tribunal, determinar ao órgão/entidade Fundação Nacional de Saúde que: 
12.2.1. dispense a devolução dos valores indevidamente recebidos de boa-fé até a data da ciência do órgão/entidade Fundação Nacional de Saúde, do acórdão que vier a ser proferido, com base no Enunciado 106 da Súmula da Jurisprudência do TCU.
12.2.2. informe o teor do acórdão que vier a ser prolatado, encaminhando ao TCU, no prazo de trinta dias, comprovante da data de ciência pelo interessado, nos termos do art. 4º, § 3º, da Resolução TCU 170/2004."
3.	Enfim, por intermédio do Exmo. Sr. Procurador Rodrigo Medeiros de Lima, o MPTCU discordou da aludida proposta da unidade técnica, tendo, para tanto, consignado o seu parecer à Peça 8 nos seguintes termos:
"Trata-se da análise do ato de alteração da aposentadoria de Elias dos Santos, no cargo de agente de saúde pública, concedida pela Superintendência Estadual da Funasa na Bahia (peça 3) .
2.	Após aplicação das críticas automáticas a Sefip propôs a ilegalidade e negativa de registro do ato ante a averbação de tempo ponderado relativo ao exercício de atividades insalubres por não estar 'amparada na jurisprudência do TCU, pois não foi deferida para 'profissional de saúde com profissão regulamentada', ou para servidor com regime jurídico anterior à Lei 8.112/1990 diferente de CLT ou posterior a 11/12/1990'. Embora conste na análise da unidade técnica que se trata de 'Agente de Saúde Púbica para o qual não é exigido laudo pericial', e que 'o período de contagem ponderada por exercício de atividade insalubre após 1990 não é indispensável para a concessão' (peça 5, p. 2) .
3.	Observa-se que o ato inicial da concessão foi apreciado pela legalidade no âmbito do TC Processo 006.809/2008-2 (peça 7) .
4.	Consta do ato em apreço que o interessado laborou na Funasa de 9/9/1966 a 10/1/1996, e que foram averbados 3.544 dias, ou 9 anos 8 meses e 19 dias, de tempo ficto relativo a atividade insalubre, contados entre 9/9/1966 a 11/12/1990, e 738 dias, ou 2 anos e 8 dias, contados entre 12/12/1990 até 31/12/1995, com amparo em mandado de injunção.
5.	Quanto à averbação de tempo insalubre, no período anterior à vigência da Lei 8.112/90, o entendimento do Tribunal, inaugurado pelo Acórdão 2008/2006-TCU-Plenário, firmou-se no sentido de que o servidor público que exerceu, como celetista, no serviço público, atividades insalubres, penosas ou perigosas, tem direito à contagem especial de tempo de serviço para efeito de aposentadoria.
6.	Assim, como medida de racionalidade administrativa, o Tribunal passou a admitir, no tocante aos cargos cujo exercício, por sua própria natureza, presumivelmente envolve algum nível de risco para a higidez física do trabalhador - como médicos, odontólogos e enfermeiros, entre outros - que a contagem ponderada de tempo poderia ser averbada sem maiores exigências.
7.	No que se refere ao tempo insalubre após a 12/12/1990, a jurisprudência do TCU, na linha da então jurisprudência do Supremo Tribunal Federal (STF) , era no sentido de que o tempo de exercício de atividades especiais não poderia ser objeto de contagem ponderada para efeito de aposentadoria comum, como no caso do ato em apreço.
8.	Todavia, em 31/8/2020, o STF alterou sua jurisprudência sobre o assunto ao concluir o julgamento do Recurso Extraordinário (RE) 1.014.286, com repercussão geral reconhecida, consoante se vê no seguinte trecho da ementa da decisão (grifos inseridos) :
EMENTA: RECURSO EXTRAORDINÁRIO. REPERCUSSÃO GERAL. APOSENTADORIA ESPECIAL DE SERVIDOR PÚBLICO. ARTIGO 40, § 4º, III, DA CONSTITUIÇÃO DA REPÚBLICA. PEDIDO DE AVERBAÇÃO DE TEMPO DE SERVIÇO PRESTADO EM ATIVIDADES EXERCIDAS SOB CONDIÇÕES ESPECIAIS QUE PREJUDIQUEM A SAÚDE OU A INTEGRIDADE FÍSICA DO SERVIDOR, COM CONVERSÃO DO TEMPO ESPECIAL EM COMUM, MEDIANTE CONTAGEM DIFERENCIADA, PARA OBTENÇÃO DE OUTROS BENEFÍCIOS PREVIDENCIÁRIOS. POSSIBILIDADE ATÉ A EDIÇÃO DA EMENDA CONSTITUCIONAL N.º 103/2019. DIREITO INTERTEMPORAL. APÓS A EDIÇÃO DA EC 103/2019, O DIREITO À CONVERSÃO OBEDECERÁ À LEGISLAÇÃO COMPLEMENTAR DOS ENTES FEDERADOS. COMPETÊNCIA LEGISLATIVA CONFERIDA PELO ART. 40, § 4º-C DA CRFB.
9.	Ao apreciar situação semelhante a tratada no ato em apreço, a Primeira Câmara do TCU proferiu o Acórdão 12.356/2020, relatado pelo Ministro Benjamin Zymler. Em seu voto, o relator consignou que ante o novo entendimento do STF no RE 1.014.286, 'a resolução do caso concreto estaria a exigir apenas o exame dos elementos que demonstram se a interessada laborou em condições insalubres (...) ' para averiguar a regularidade da contagem ponderada de tempo de serviço laborada em condições especiais para efeito de aposentadoria comum. 
10. No caso em análise, o interessado ocupava o cargo de Agente de Saúde Púbica que se pode presumir o labor em condições especiais de insalubridade. Portanto, o tempo ficto de 3.544 dias computados para a aposentadoria relativos ao período de 9/9/1966 a 11/12/1990 pode ser considerado regular, mesmo sem levar em conta a novel jurisprudência acima citada.
11. Desse modo, ainda que seja desconsiderado o tempo insalubre averbado após a vigência da Lei 8.112/1990, o interessado preenche os requisitos para a alteração da aposentadoria pelo fundamento legal concedido, a saber, redação original do art. 40, inciso III, alínea 'a', da Constituição Federal/1988. Isso porque, segundo informado no ato, na data da alteração da aposentadoria, ocorrida em 10/1/1996, o ex-servidor contava com um pouco mais de 39 anos de serviço para a aposentadoria, tendo vista o somatório dos seguintes tempos:
	Categoria de tempo
	Período
	Tempo em dias

	Tempo de carreira
	9/9/1966 a 10/1/1996
	10.716

	Tempo insalubre antes da Lei 8.112/1990
	9/9/1966 a 11/12/1990
	3544

	TOTAL
		14.260

12. Ante o exposto, este representante do Ministério Público de Contas da União não vislumbra irregularidade no ato em apreço e opina, em dissonância com a unidade técnica, pela legalidade e registro do ato."
É o Relatório.

não há.

Procurador Rodrigo Medeiros de Lima.

APOSENTADORIA. INDEVIDA CONTAGEM DO TEMPO DE ATIVIDADE INSALUBRE APÓS O ADVENTO DA LEI N.º 8.112, DE 1990. TEMPO DE CONTRIBUIÇÃO SUFICIENTE PARA A APOSENTADORIA APÓS A EXCLUSÃO DO SUSCITADO PERÍODO DE INSALUBRIDADE. LEGALIDADE E REGISTRO DO ATO. DETERMINAÇÃO. COMUNICAÇÃO. ARQUIVAMENTO.

APOSENTADORIA (APOS)

Secretaria de Fiscalização de Integridade de Atos e Pagamentos de Pessoal e de Benefícios Sociais (Sefip).

Trata-se de aposentadoria deferida pela Fundação Nacional de Saúde (Funasa) sob as seguintes condições:
	Peça
	Beneficiário
	Número de controle
	Data de Nascimento
	Tipo de Ato e 
de Aposentadoria
	Vigência
	Enviado ao TCU

	3
	Elias dos Santos
	46717/2019
	14/11/1945
	Alteração - 
Aposentadoria Voluntária
	10/1/1996
	20/5/2020

2.	Como visto, a referida aposentadoria seria voluntária com os proventos integrais calculados pela última remuneração do correspondente cargo, tendo como fundamento o art. 40, inciso III, alínea "a" da CF, de 1988.
3.	De toda sorte, após a análise final do feito, a Sefip pugnou pela ilegalidade do respectivo ato de alteração em face da indevida averbação do tempo de atividade insalubre, ante a indevida contagem ponderada do referido tempo por determinação judicial em período posterior ao advento da Lei n.º 8.112, de 1990.
4.	O Parquet especial divergiu, contudo, da aludida proposta da unidade técnica (Peça 8) , tendo assinalado, para tanto, a legalidade do aludido ato, pois, " (...) ainda que seja desconsiderado o tempo insalubre averbado após a vigência da Lei 8.112/1990, o interessado preenche os requisitos para a alteração da aposentadoria pelo fundamento legal concedido, a saber, redação original do art. 40, inciso III, alínea 'a', da Constituição Federal/1988. Isso porque, segundo informado no ato, na data da alteração da aposentadoria, ocorrida em 10/1/1996, o ex-servidor contava com um pouco mais de 39 anos de serviço para a aposentadoria".
5.	O TCU pode incorporar o parecer do MPTCU a estas razões de decidir.
6.	Bem se sabe que, em sintonia com a jurisprudência firmada pelo TCU a partir, por exemplo, do Acórdão 2008/2006-TCU-Plenário, o servidor público que, como celetista, exerceu no serviço público a atividade insalubre, penosa ou perigosa durante o período anterior à vigência da Lei n.º 8.112, de 1990, teria direito à contagem especial do tempo de serviço (contribuição) para o efeito da aposentadoria; mas, para a aludida contagem durante o período posterior ao advento da Lei n.º 8.112, de 1990, seria necessária a regulamentação do art. 40, § 4º, da Constituição de 1988 no sentido de definir os critérios e requisitos para a respectiva aposentadoria.
7.	Ocorre, todavia, que o presente ato de alteração de aposentadoria teria resultado na percepção da integralidade dos proventos a partir da inadequada averbação do tempo de insalubridade pelo período de 12/12/1990 a 31/12/1995 em prol do aludido interessado, estando essa percepção em desacordo, todavia, com a referida jurisprudência do TCU ante a indevida contagem do correspondente tempo em período posterior ao advento da Lei n.º 8.112, de 1990, a despeito da suposta fundamentação para essa averbação na suscitada decisão em mandado de injunção.
8.	A partir, contudo, da exclusão do suscitado período de insalubridade (2 anos e 8 dias) , o aludido interessado não contaria com os supostos 41 anos, 1 mês e 3 dias de tempo de contribuição, mas, de todo modo, contaria com o tempo de 39 anos e 25 dias, e isso seria suficiente para a manutenção da aludida aposentadoria sob os proventos integrais diante do fundamento informado para o aludido ato pelo art. 40, inciso III, alínea "a" da CF, de 1988.
9.	Por esse prisma, não restaria configurada a suposta ilegalidade no referido ato, pois, a despeito da eventual glosa do tempo insalubre averbado após a vigência da Lei n.º 8.112, de 1990, o interessado preenche os requisitos para a referida alteração da aposentadoria.
10.	Diante, enfim, da entrada dos aludidos atos no TCU há menos de 5 anos, não seria necessária a prévia oitiva do respectivo interessado, estando esse entendimento em plena consonância com a jurisprudência do STF (v.g.: MS-25.116 e MS-25.403) e com a exceção prevista na Súmula Vinculante n.º 3 do STF, além de estar em sintonia com a jurisprudência do TCU (v.g.: Acórdão 587/2011-TCU-Plenário, entre outros) .
10.	Em face, portanto, dos elementos de convicção até aqui obtidos neste processo, o TCU pode assinalar a legalidade do aludido ato de alteração de aposentadoria para lhe conceder o respectivo registro.
Ante o exposto, pugno pela prolação do Acórdão ora submetido a este Colegiado.
TCU, Sala das Sessões, em 8 de março de 2022.
Ministro-Substituto ANDRÉ LUÍS DE CARVALHO 
Relator